臺灣臺中地方法院民事判決
110年度訴字第646號
原      告  劉敏昌  
訴訟代理人  易帥君律師
複代理人    賴嘉斌律師
被      告  劉玄貴  
            劉玄森  
            劉玄淞  
共      同
訴訟代理人  林雅儒律師
複代理人    林美津  
上列當事人間請求遷讓房屋事件，本院於民國111年8月17日言詞
辯論終結，判決如下：
    主    文
一、被告應將門牌號碼臺中市○○區○○路○段0000號建物一      
樓如附圖所示符號A部分(面積68.36平方公尺)清空。
二、原告其餘之訴駁回。
三、訴訟費用由被告負擔十分之一，餘由原告負擔。
    事實及理由
壹、程序部分：
　　按不變更訴訟標的，而補充或更正事實上或法律上之陳述者
    ，非為訴之變更或追加，民事訴訟法第256條定有明文。本
    件原告起訴時，聲明第1項原請求被告應將座落於臺中市○○
    區○○路○段0000號房屋(下稱系爭房屋)一樓及三樓騰空遷讓
    返還予原告。嗣經本院會同兩造及臺中市中興地政事務所人
    員至現場勘驗，由該事務所繪製複丈日期為民國111年1月18
    日土地複丈成果圖（下稱附圖）後，原告以111年3月25日民
    事準備(二)狀，變更此部分聲明為①被告應將系爭房屋1樓如
    附圖所示符號A，面積68.36平方公尺部分清空，並返還原告
    。②被告應將系爭房屋3樓如附圖所示符號B、C、D、E、F、G
    、H、I，合計面積619.24平方公尺部分清空，並返還原告。
    核屬更正事實上之陳述，非屬訴之變更或追加。
貳、實體方面
一、原告主張：
(一)系爭房屋係原告於98年間獨資拆除原址為原告單獨所有之未
    辦保存登記房屋(下稱舊屋)，並獨資興建之房屋，為原告單
    獨所有。原告顧念與被告為叔姪關係，自民國99年6月起即
    默示同意將系爭房屋3樓借予被告居住、使用，期間未曾向
    被告收取任何租金，另1、2、4樓部分則為原告在使用。嗣
    被告雖分別於108年11月間、109年2月間即鮮少居住於系爭
    房屋3樓，然仍將系爭房屋3樓上鎖，迄未返還原告，且被告
    等人之個人物品皆仍放置於系爭房屋內，繼續占有系爭房屋
    之三樓。
(二)原告於109年3月11日遭財政部國有財產署中區分署（下稱「
    國有財產署」）函知，系爭房屋係無權占有該署所管臺中市
    ○○區○○段00000○000地號之土地，並命原告須支付補償金及
    拆除系爭房屋，返還土地予國有財產署，原告即依該函意旨
    繳納補償金完畢，並將家具、生活用品等陸續搬離系爭房屋
    ，準備進行拆除系爭房屋之工程，以返還系爭房屋所占有之
    國有土地予國有財產署。惟因被告之物品仍放置於系爭房屋
    1樓如附圖所示符號A(面積68.36平方公尺)部分，及3樓如附
    圖所示符號B、C、D、E、F、G、H、I(合計面積619.24平方
    公尺)，致原告無法進行拆除系爭房屋之工程，原告雖已多
    次告知被告上開緣由，並促請被告將渠等之個人物品儘速搬
    離系爭房屋，然被告均置之不理。原告為此提起本訴，並以
    起訴狀繕本送達被告作為終止雙方使用借貸契約之意思表示
    。依民法第472條第1款、同法第470條第2項規定，兩造間就
    系爭房屋3樓之使用借貸契約既告終止，被告即無合法占有
    系爭房屋3樓之權利，更無占用系爭房屋1樓之正當權源，自
    屬無權占有。原告爰依民法第767條第1項、民法第470條第2
    項規定，擇一請求被告騰空並返還所占用之上開系爭房屋3
    樓部分予原告，及依民法第767條第1項規定，請求被告騰空
    遷讓返還所占用之上開系爭房屋1樓部分予原告等語。
(三)並聲明：
 1、被告應將系爭房屋1樓如附圖所示符號A，面積68.36平方公
    尺部分清空，並返還原告。
 2、被告應將系爭房屋3樓如附圖所示符號B、C、D、E、F、G、H
    、I，合計面積619.24平方公尺部分清空，並返還原告。
二、被告抗辯：
    系爭房屋為被告之父劉水盛、祖母林秀鳳及原告所共同出資
    興建，而為劉水盛、林秀鳳及原告所共有。劉水盛、林秀鳳
    及原告於系爭房屋興建時且已規劃分管使用，約定2樓由原
    告、林秀鳳及原告之長兄使用，3樓部分由劉水盛一家含被
    告3人單獨使用，1樓及4樓為公共區域，並非原告出借予被
    告使用。又系爭房屋1樓及4樓亦曾由林秀鳳委由原告處理出
    租予他人使用。被告嗣已繼承劉水盛及代位繼承林秀鳳之權
    利，而與原告共有系爭房屋，並非無權占用系爭房屋等語。
    並聲明：原告之訴駁回。
三、得心證之理由：
(一)原告主張被告占用系爭房屋1樓如附圖所示符號A(面積68.36
    平方公尺)及3樓如附圖所示符號B、D、E、F、G、H、I部分
    ，為被告所不爭執，並經本院會同兩造至現場勘驗暨囑託臺
    中市中興地政事務所複丈無誤，有本院勘驗筆錄及臺中市中
    興地政事務所複丈成果圖(即附圖)在卷可稽(見本院卷第187
    -193頁、第201-203頁)，堪以認定。
(二)按各共有人，除契約另有約定外，按其應有部分，對於共有
    物之全部，有使用收益之權，民法第818條定有明文。因此
    ，各共有人按其應有部分，對於共有物之全部雖有使用收益
    之權，惟共有人對共有物之特定部分使用收益，仍須徵得他
    共有人全體之同意，非謂共有人得對共有物之全部或任何一
    部有自由使用收益之權利，如共有人不顧他共有人之利益，
    而就共有物之全部或一部任意使用收益，即屬侵害他共有人
    之權利（最高法院62年度台上字第1803號判決要旨參照）。
    次按所有人對於無權占有或侵奪其所有物者，得請求返還之
    。對於妨害其所有權者，得請求除去之。有妨害其所有權之
    虞者，得請求防止之，民法第767條第1項亦有明定。
　　次按當事人主張有利於己之事實者，就其事實有舉證之責任
    ，民事訴訟法第277條定有明文。本件原告主張系爭房屋為
    其單獨所有，依所有物返還請求權及使用借貸之法律關係請
    求，自應就系爭房屋為其單獨所有及兩造間原有使用借貸關
    係(最高法院74年度台上字第913號判決意旨參照)之事實，
    負舉證責任。又被告主張有占用系爭房屋之正當權源，為原
    告所否認，自應由被告就其有占用系爭房屋之正當權源負舉
    證責任。
(三)被告抗辯系爭房屋係劉水盛、林秀鳳及原告共同出資興建，
    而為劉水盛、林秀鳳及原告所共有。劉水盛、林秀鳳及原告
    於系爭房屋興建時且定有分管契約，約定3樓部分由劉水盛
    一家含被告3人單獨使用，就系爭3樓房屋部分並非無權占有
    等語，堪信屬實：
1、原告主張系爭房屋係原告單獨出資而為其單獨所有，係以國
   有財產署函、存證信函、照片(見中補卷第27-44頁、第86-88
   頁)、施工單據(見中補卷第85頁)、109年度中簡字第3049號
   刑事判決(本院卷第75-80頁)、請款單、估價單、出貨單、帳
   單、繳款單(見本院卷第81-109頁、第331-423)、證人曾文基
   於本院之證述(見本院卷第289-293頁)為其依據。然查：
(1)林秀鳳為原告及劉水盛之母親，為兩造所不爭執。又劉水盛
   所有之另案房屋(下稱另案房屋)出租之租金，在劉水盛於99
   年10月30日死亡前後係由原告負責收取，有本院109年度訴字
   第896號民事判決在卷可參，益堪認劉水盛生前確與原告間具
   有相當之信任關係，原告復自陳其於98年間前即從商做生意(
   見本院卷第226頁)，則林秀鳳、劉水盛親人間之信任，共同
   出資委由原告負責處理興建系爭房屋事宜，即在常情之內。
   又劉水盛死亡後原告既仍繼續收取另案房屋之租金，則原告
   繳納予國有財產署之款項，全為原告自有資金亦非無疑。再
   者，臺中市政府於98年10月19日曾對林秀鳳發文，主旨記載
   ：台端所有坐落臺中市○○區○○路○段0000號旁(新生段866、93
   4等地號)建築物施工中，有違建情事，有被告提出之臺中市
   政府函文在卷可稽(見本院卷第53頁)。又台中市政府地方稅
   務局文心分局亦曾於107年10月25日發函通知被告及原告之子
   劉安唐表示台端等所有坐落臺中市○○區○○路○段0000號(地號
   新生段866號)房屋業經通報新建在案，請依規定申報房屋設
   籍與使用情形，亦有被告提出之臺中市政府地方稅務局文心
   分局函文在卷可稽(見本院卷第259頁)。則上開國有財產署函
   、存證信函、照片、繳款單，均不足以證明系爭房屋係原告
   所獨資興建。又原告自陳98年間866地號土地為林秀鳳所有(
   見本院卷第228頁)，系爭房屋如係原告單獨所有，何以能占
   用866地號土地(參附圖)。又本院109年度中簡字第3049號刑
   事判決(本院卷第75-80頁)，僅認定原告犯有竊占國有土地之
   事實，亦未審認系爭房屋係由原告所單獨出資興建。且按房
   屋納稅義務人並非必為房屋所有權人，繳納房屋稅之收據，
   亦非即為房屋所有權之證明(最高法院40年度台上字第126號
   、70年度台上字第3760號判決意旨參照)。查舊屋之稅籍名義
   人雖為原告(見中補卷第45頁、第73頁)，惟該稅籍資料係原
   告於91年11月14日自行切結申報其為所有權人，有臺中市政
   府地方稅務局函及所檢附資料在卷可按(見本院卷第163-171
   頁)，自不足以證明於98年間興建之系爭房屋係原告所獨資興
   建。
(2)原告主張系爭房屋整體鋼骨結構係原告找曾文基搭建，並交
   付現金予曾文基等語，雖據證人曾文基於到庭證述屬實(見本
   院卷第289-293頁)。惟原告自陳曾文基並不知其交予曾文基
   之款項資金來源等語(見本院卷第226頁)，證人曾文基亦結證
   ：伊不知原告付給伊的錢是從何而來等語(本院卷第292頁)，
   原告復自陳並無相關匯款紀錄可提供(見本院卷第226頁)，且
   迄未提供其興建系爭房屋之資金來源，已難遽認系爭房屋確
   係原告所獨資興建。況證人即原告胞妹劉淑惠到庭結證：系
   爭房屋係林秀鳳、劉水盛、原告共同出資興建。林秀鳳有跟
   伊說系爭房屋是用所有的補償金下去建造的。當初是因為舊
   家要重劃，沒有地方可以住，就用林秀鳳、劉水盛及原告之
   地上補償金蓋系爭房屋給大家住。之前大家都沒有錢可以建
   ，拿了補償金才有錢可以建。當初在建時，伊有聽到劉水盛
   說1樓要租人家做生意，2樓是原告、林秀鳳、劉水木三人同
   住，3樓是劉水盛要住，4樓就是劉敏昌、劉水盛各自一個神
   明廳，其餘就是放置雜物。伊也有聽聽到伊三哥即原告說1樓
   要出租，2樓由他跟林秀鳳、劉水木住，3樓是劉水盛一家人
   住，4樓就是神明廳，其餘是放雜物的東西。系爭房屋蓋好後
   ，也有按照劉水盛及原告說的分配方式去住，即1樓出租做店
   面，2樓由原告、林秀鳳、劉水木共住，3樓是劉水盛一家人
   住，劉水盛一家有三個小孩，4樓是2個神明廳，原告、劉水
   盛各一個，其餘就是放雜物。系爭房屋是林秀鳳、劉水盛、
   原告共有的等語(見本院卷第293-297頁)。參之，系爭房屋3
   樓現況確係可區分為4個獨立戶，業經本院會同兩造至現場勘
   驗無誤，有勘驗筆錄在卷可按(見本院卷第187頁)，益徵被告
   辯稱系爭房屋3樓於興建之初，即經劉水盛依分管約定並考量
   被告3人日後將各自成家而劃分為4個區域等語，堪可採信，
   蓋系爭房屋3樓如係原告於99年間默示同意出借予被告3人使
   用，豈有於98年興建之初即為如此規劃之理。
2、基上，被告抗辯系爭房屋係原告、林秀鳳及劉水盛所共同出
   資興建，原為該3人所共有，現為兩造所有共，且系爭房屋興
   建當時林秀鳳、劉水盛及原告即有規劃由劉水盛及其子女一
   家使用系爭房屋3樓全部，林秀鳳、劉水木和原告使用2樓，1
   樓及4樓則作為公共區域或出租他人使用等語，即堪採信。
(四)按共有人於與其他共有人訂立共有物分割或分管之特約後，
    縱將其應有部分讓與第三人，其分割或分管契約，對於受讓
    人仍繼續存在(最高法院78年度台上字第2163號裁判意旨參
    照)。查，原告、林秀鳳及劉水盛間，有上開分管契約之約
    定，業如前述，原告自應受上開分管契約之拘束。又被告為
    劉水盛之繼承人，復為原告所未爭執，上開分管契約對於被
    告即繼續存在，被告依該分管契約既得占有使用系爭房屋3
    樓，即非無權占有。原告復迄未能舉證證明兩造間確有使用
    借貸契約存在。則原告依民法第767條、第470條第2項規定
    ，請求被告應將系爭房屋3樓如附圖所示符號B、C、D、E、F
    、G、H、I，合計面積619.24平方公尺部分清空，並返還原
    告，即屬無據，不應准許。
(五)系爭房屋1樓部分依分管契約係屬公共區域，為被告所自認
    ，被告復未舉證證明有何占用系爭房屋1樓如附圖A部分之正
    當權源，依首揭說明，被告所為，已屬對共有物之無權占有
    。據此，原告依民法第767條第1項規定，請求被告將系爭房
    屋如附圖所示符號A部分(面積68.36平方公尺)清空，即屬有
    據，應予准許。又系爭房屋並非原告單獨所有，業如前述，
    則原告訴請被告將被告無權占用部分，返還予原告一人，即
    屬無據，不應准許。
四、綜上，本件原告依民法第767條第1項物上請求權之規定，起
    訴請求被告應將系爭房屋如附圖所示符號A部分(面積68.36
    平方公尺)清空，為有理由，應予准許。逾此範圍之請求，
    則為無理由，應予駁回。
五、兩造其餘主張、陳述及所提出之訴訟資料，經本院審酌後，
    認對判決結果不生影響，爰不逐一論述，附此敘明。
六、訴訟費用負擔之依據：民事訴訟法第79條。 　　
中　　華　　民　　國　　111 　年　　9 　　月　　23　　日
                  民事第二庭    法  官  江奇峰
以上正本係照原本作成。
如對本判決上訴，須於判決送達後20日內向本院提出上訴狀。如
委任律師提起上訴者，應一併繳納上訴審裁判費。
中　　華　　民　　國　　111 　年　　9 　　月　　26　　日
                                書記官  黃雅慧